臺灣雲林地方法院民事判決
111年度訴字第351號
原      告  陳瓊麗  
訴訟代理人  林彥百律師
被      告  張陳瓊素
訴訟代理人  張幸靜  
上列當事人間請求債務人異議之訴事件，本院於民國111年7月27
日言詞辯論終結，判決如下：
    主  文
臺灣雲林地方法院111年度司執字第17804號清償債務強制執行事
件對原告所為之強制執行程序應予撤銷。
訴訟費用由被告負擔。
    事實及理由
一、原告起訴主張：
　　㈠被告以訴外人即原告配偶蒲守政所積欠之保證債務，以鈞
      院105年度司執字第10908號債權憑證（下稱本件債權憑證
      ，惟原告誤繕為99年度司執字第17923號債權憑證，下稱
      系爭債權憑證）為執行名義，向鈞院聲請執行原告所有坐
      落雲林縣○○鎮○○段000000地號土地權利範圍全部，及其上
      987建號即門牌號碼雲林縣○○鎮○○街0巷00號權利範圍全部
      （下稱系爭房地1）；雲林縣○○鎮○○段000地號土地權利範
      圍1/4，及其上344建號即門牌號碼雲林縣○○鎮○○街000號
      權利範圍1/2（下稱系爭房地2）；雲林縣○○鎮○○段000地
      號土地權利範圍1/4（下稱系爭土地3）；原告於台灣新光
      商業銀行股份有限公司斗六分行之存款（下稱系爭存款）
      ，經鈞院111年度司執字第17804號受理（下稱系爭強制執
      行事件）。
    ㈡然訴外人蒲守政於民國87年12月8日死亡，上開保證債務於
      蒲守政死亡前之85年間發生，被告持鈞院86年度促字第36
      6號支付命令輾轉換得系爭債權憑證，進而取得本件債權
      憑證。然訴外人蒲守政未遺有任何財產，卻遺留龐大債務
      ，且純係擔任他人借款之連帶保證人，尤未取得任何利益
      。
      ⒈⑴依98年6月10日新修正公布民法第1148條第2項規定，
　　　　  繼承人對被繼承人之債務，以因繼承所得遺產為限；
　　　　  民法繼承編施行法第1條之3第2項規定，繼承在民法
　　　　  繼承編98年5月22日修正施行前開始，繼承人對於繼
　　　　  承開始以前已發生代負履行責任之保證契約債務，以
　　　　  所得遺產為限，負清償責任。
        ⑵從而，被告執行之標的自應以原告繼承自訴外人蒲守
          政之所得遺產為限。本件執行標的並非蒲守政之遺產
          。因民法繼承編施行法第1條之3第2項增訂，原告自
          對於繼承開始以前已發生代負履行責任之保證債務，
          應以所得遺產為限，負清償責任，而原告未獲有遺產
          ，應屬有消滅妨礙被告請求之事由。
        ⑶凡此，被告於99年間執系爭債權憑證就原告財產（系
          爭房地1）執行，原告提起異議之訴，經鈞院99年度
          訴字第459號判決（原證一）、臺灣高等法院臺南分
          院100年度上字第29號判決（原證二，下稱原確定判
          決）確定。上開判決主文尤明示「被告不得以本院99
          年度司執字第17923號債權憑證為執行名義，聲請對
          原告之財產為強制執行」。準此，被告竟復再為系爭
          強制執行事件之執行，應無理由。
      ⒉再者，並無任何證據資料可以認定原告有因訴外人蒲守
        政負擔系爭保證債務而受有利益。此亦為前開判決所認
        定。則債權人與保證人簽立保證契約時，所重者應在於
        保證人本身之資力及能力，鮮有考量保證人繼承人財產
        狀況者，即不應因保證人之死亡事實，因繼承人個人有
        資力，反增加保證債務債權人於立約時所無之利益。
　　　⒊另原告本件受執行之房地價金尚有原告父親、兄、姊所
        貸借，加上多年來原告及父兄辛苦清償銀行貸款，爾今
        被告卻再次為執行，豈係事理之平！存款亦為父親所資
        助。凡此，亦明顯非訴外人蒲守政所留之遺產或處分遺
        產所得。
    ㈢綜上所陳，本件符合民法繼承編施行法第1條之3第2項規定
      之要件，原告不需以自有之財產對訴外人蒲守政所負之系
      爭保證債務負清償責任。並被告不得再執本件債權憑證為
      執行名義，對原告財產為強制執行，復為前開判決確定在
      案。
　　㈣並聲明：
　　　⒈系爭強制執行事件對原告所為之強制執行程序，應予撤
        銷。
      ⒉訴訟費用由被告負擔。 
　　㈤對被告答辯所為之陳述：　
　　　⒈原告配偶即被繼承人蒲守政，生前所負債務為代負履行
        責任之保證契約債務。凡此，該負履行責任之保證契約
        債務之事實，一則，為被告所明悉且於原證一判決書第
        3頁第5行、第6行、原證二判決書第2頁倒數第2行、第3
        行訴訟中所自承；再則，於原證一判決書第4頁第5行、
        第6行、原證二判決書第3頁倒數第4行、第5行訴訟中亦
        列為不爭執事項。尤訴外人蒲守政死亡（87.12.8）前
        所負債務（85年間）是否為保證債務為重要爭點，於原
        證一、二所示之前訴訟程序為足以影響判決結果之主要
        爭點，並經兩造充分舉證及攻防，當事人為適當完全之
        辯論，被告甚至為如上自認之表述，而由法院為實質之
        審理判斷。準此，本件與原證一、原證二同一當事人情
        況下，應有爭點效之適用。是以，被告主張蒲守政與被
        告間非保證債務，無理由。承上，蒲守政所負債務為代
        負履行責任之保證契約債務。而呈現保證債務之外觀多
        端，如於契約文件上載明保證人、簽發票據以憑擔保、
        或如本件以票據背書方式為之。被告驟以背書之形而棄
        保證之真意事實，悖於民法繼承編施行法第1條之3明文
        及立法目的。
　　　⒉又訴外人蒲守政87年死亡，未遺財產，原告當年僅33歲
        ，獨立撫育5歲、9歲之幼子女。20餘年來，幸得依恃父
        親、兄、姊之資助、及母子女辛勤勞動方得置產。準此
        ，本件以所得遺產為限負清償責任，並無顯失公平之情
        。
　    ⒊原告並未繼承訴外人蒲守政任何遺產，業經原證一判決
        書第8頁㈦第3行、原證二判決書第8頁五、第1行判決確
        定。且原告因出資買賣取得系爭房地1之所有權，不能
        認係訴外人蒲守政所遺留之遺產或處分遺產所得（原證
        一判決書第8頁第9行、原證二判決書第7頁倒數第3行）
        。被告於本件訴訟尚執訴外人蒲守政生前將財產移轉給
        原告，容無理由。
      ⒋系爭房地2乃110年11月30日，原告之父親即訴外人陳鴻
        隆自己保留土地1/2持分，然後將另1/2其中一半即1/4
        贈與給原告、1/4贈與給原告妹妹即訴外人陳瓊美。系
        爭房地2乃110年11月30日，陳鴻隆將該房子1/2贈與給
        原告、另1/2贈與給陳瓊美。系爭土地3乃110年11月30
        日，陳鴻隆自己保留1/2持分，然後將另1/2其中一半即
        1/4贈與給原告、1/4贈與給陳瓊美。
      ⒌綜上系爭房地1、系爭房地2、系爭土地3，均與訴外人蒲
        守政之財產無關。系爭房地1所有權之認定業經判決確
        定、系爭房地2、系爭房地3甚且是蒲守政死亡23年後，
        原告父親所贈與。被告請求顯無理由。另系爭存款，乃
        原告多年來之積蓄、及父親、兄、姊資助保障守寡一生
        之原告、及子、女孝養母親等費用之累聚而得，並用以
        購買以美金幣值為保險金繳納方式之保險。且距訴外人
        蒲守政債務發生時20餘年才有此存款產生。基此，被告
        所稱蒲守政生前財產移轉之情，更顯憶測而無理由。
二、被告則以：
　　㈠按第2章第1節第25條第2項關於發票人之規定；第2節關於
      背書之規定，除第35條外；第2章第7節關於付款之規定，
      除第69條第1項、第2項、第70條、第72條、第76條外；第
      2章第9節關於追索權之規定，除第85條第2項第1款、第2
      款、第87條、第88條、第97條第1項第2款、第2項及第101
      條外；第2章第10節關於拒絕證書之規定，除第108條第2
      項、第109條及第110條外；均於支票準用之。匯票到期不
      獲付款時，執票人於行使或保全匯票上權利之行為後，對
      於背書人、發票人及匯票上其他債務人得行使追索權。票
      據法第144條、第85條第1項分別定有明文。
　　㈡本件被告與訴外人蒲守政間之債務乃支票背書之關係，此
      有支票正反面影本（下稱系爭支票）可稽，票據法中支票
      並未準用保證之規定，而蒲守政對被告乃付背書人之責任
      ，即被告得對蒲守政行使追索權，與保證債務無涉，對此
      原告之陳述應有誤解。
　　㈢再者，原告與訴外人蒲守政為夫妻，蒲守政生前將被告所
      購得房屋出售後，款項全然未返還與被告，造成被告原本
      購屋之心願全無，導致痛苦難耐，且款項高達新臺幣（下
      同）170萬元，迄今均未歸還，而原告居住品質甚佳，且
      有鉅額存款，顯見蒲守政生前早已將財產移轉給原告，以
      致被告追償無門，迄今追償數年，均未能追償完畢。
　　㈣故原告提出之原確定判決及主張之內容與保證債務無涉，
      自無適用民法繼承編施行法第1條之3第2項規定之虞，因
      此被告仍得持本件債權憑證執行原告之財產。
　　㈤並聲明：
　　　⒈原告之訴駁回。
　　　⒉訴訟費用由原告負擔。　　　　　　　
三、本院之判斷：
　　㈠被告前持本院86年度促字第366 號確定支付命令輾轉換得
      系爭債權憑證，被告又執系爭債權憑證為執行名義對原告
      名下之系爭房地1為聲請強制執行，經本院以99年度司執
      字第21428號清償債務強制執行事件執行，經原告前對該
      強制執行事件提起債務人異議之訴，而本院以99年度訴字
      第459號判決：「被告不得以本院99年度司執字第17923號
      債權憑證為執行名義，聲請對原告之財產為強制執行。本
      院99年度司執字第21428號清償債務強制執行事件之執行
      程序應予撤銷。」被告不服對該判決提起上訴，後經臺灣
      高等法院臺南分院以原確定判決駁回上訴確定。業經本院
      調閱上開卷宗核閱無誤。
　　㈡本件被告又執系爭債權憑證換得之本件債權憑證為執行名
      義對原告名下之系爭房地1、2、系爭土地3及系爭存款為
      強制執行，已違反原確定判決之既判力，故被告不得再持
      系爭債權憑證所換得之本件債權憑證為執行名義聲請強制
      執行原告之財產，因而系爭強制執行事件應予撤銷，原告
      之請求即屬有據。
　　㈢被告雖抗辯稱本件其係持有訴外人蒲守政背書之支票，對
      原告行使追索權，並非請求原告清償繼承自蒲守政之保證
      債務，故並不受原確定判決既判力之拘束，其仍得強制執
      行原告之財產云云。然被告聲請本件強制執行，所憑之執
      行名義仍為系爭債權憑證換得之本件債權憑證，並非其他
      有關系爭支票債權之執行名義，被告本件聲請強制執行原
      告之財產，仍違反原確定判決之既判力。
　　㈣退步言之，即便被告係行使對系爭本票背書人之追索權，
      然按繼承在民法繼承編中華民國98年5月22日修正施行前
      開始，繼承人因不可歸責於己之事由或未同居共財者，於
      繼承開始時無法知悉繼承債務之存在，致未能於修正施行
      前之法定期間為限定或拋棄繼承，以所得遺產為限，負清
      償責任。但債權人證明顯失公平者，不在此限。民法繼承
      編施行法第1條之3第4項定有明文，而原確定判決理由內
      已經認定原告係因不可歸責於己之事由，於繼承開始時無
      法知悉繼承債務之存在，致未能於修正施行前之法定期間
      對訴外人蒲守政聲請拋棄繼承，且並未繼承蒲守政之任何
      財產，故依據上開規定，被告亦不得以系爭強制執行事件
      執行原告之固有財產。
　　㈤末按執行名義成立後，如有消滅或妨礙債權人請求之事由
      發生，債務人得於強制執行程序終結前，向執行法院對債
      權人提起異議之訴。強制執行法第14條第1 項前段定有明
      文。被告係以原告為訴外人蒲守政之繼承人，依法即應繼
      承債務為由，而以系爭債權憑證換得之本件債權憑證為執
      行名義，對原告所有之系爭房地1、2、系爭土地3及系爭
      存款聲請強制執行，並經本院民事執行處以系爭強制執行
      事件執行在案。惟因上開執行名義成立後，原確定判決已
      經認定被告不得再持該執行名義對原告聲請強制執行確定
      ，是有消滅債權人請求之事由發生，原告自得依上開法條
      規定，就尚未終結之系爭強制執行程序，提起債務人異議
      之訴，請求被告不得以本件債權憑證為執行名義，對原告
      之財產聲請強制執行，並撤銷本院系爭強制執行事件就原
      告所有之系爭房地1、2、系爭土地3及系爭存款所為之強
      制執行程序。 　　
四、從而，原告本於上開原因事實提起債務人異議之訴，請求撤
    銷系爭強制執行事件就原告所有系爭房地1、2、系爭土地3
    及系爭存款所為之強制執行程序，為有理由，應予准許。 
五、訴訟費用負擔之依據：依民事訴訟法第78條。 　　
中　　華　　民　　國　　111 　年　　8 　　月　　5 　　日
                  民事第二庭    法  官  楊昱辰
以上正本係照原本作成。
如對本判決上訴，須於判決送達後廿日內向本院提出上訴狀。如
委任律師提起上訴者，應一併繳納上訴審裁判費。
中　　華　　民　　國　　111 　年　　8 　　月　　5 　　日
                                書記官　陳玉珮